最高法院刑事判決　　　　　　　　　　　　　　　九十一年度台上字第五二一七號
　　上　訴　人　甲○○
　　選任辯護人　郭豐文
右上訴人因違反山坡地保育利用條例案件，不服臺灣高等法院中華民國八十九年六月
二十八日第二審判決（八十九年度上訴字第一一七三號，起訴案號：臺灣臺北地方法
院檢察署八十八年度偵字第五七０二號），提起上訴，本院判決如左：
    主  文
原判決撤銷，發回臺灣高等法院。
    理  由
本件原判決認定上訴人甲○○明知坐落臺北縣石碇鄉○○○○段小粗坑小段七六｜一
三地號林地，經行政院於民國六十八年十一月二十一日以台六八經字第一一七０一號
函核定後，再經臺灣省政府於六十九年二月六日以府農山字第一二０一六六號函公告
劃定為山坡地保育利用條例所規範之山坡地，復明知上開山坡地之所有權人為中華民
國，且屬國有林地，其管理權人為台灣省政府農林廳林務局，未經所有權人或管理權
人許可不得在其內擅自占用，乃欲興建寺廟供信徒膜拜，竟意圖為自己不法之利益，
未經前開土地所有權人或管理權人同意，即自七十八年間委請不知情之成年民眾、信
徒，於上開山坡地（亦屬林地）內，擅自興建如原判決附圖所示面積０‧０六二三公
頃之工作物（即佛光寺，其主體結構已建造完成，足以遮蔽風雨，堪可供人居住）而
占用之。迄於八十八年一月八日經台北縣政府據報至現場會勘後，始查悉上情。因將
第一審判決撤銷，改判仍依法規競合關係，論處上訴人違反在公有山坡地內不得擅自
占用之規定罪刑（處有期徒刑八月，緩刑三年），固非無見。
惟查：（一）科刑判決書其宣示之主文，與所載之事實及理由必須互相適合，否則即
屬判決理由矛盾之當然違背法令。依原判決理由說明，其認定上訴人建造佛光寺主體
結構完成之時間，係在山坡地保育利用條例於八十七年一月七日修正公布同年月九日
生效之前（下稱修正前），故而依刑法第二條第一項但書規定，適用修正前山坡地保
育利用條例第三十四條第一項規定論處上訴人罪刑。但依修正前山坡地保育利用條例
第三十四條第一項規定，該條項之罪係以行為人在公有或他人山坡地內，擅自墾殖或
設置工作物為構成要件，擅自占用並非該項犯罪之構成要件。而八十七年一月七日修
正同年月九日生效（下稱修正後）之山坡地保育利用條例第三十四條第一項，則係以
行為人違反修正後同條例第十條之規定為犯罪構成要件。至於該條例修正後第十條乃
規定：「在公有或他人山坡地內，不得擅自墾殖、占用或從事前條第一款至第九款之
開發、經營或使用」。則原判決主文諭知：「甲○○違反在公有山坡地內不得擅自占
用之規定」，顯係適用修正後山坡地保育利用條例第三十四條第一項之規定，原判決
主文宣示與上引理由說明，自非一致，而有理由矛盾之違法。（二）依原判決理由說
明，其係採納上訴人在偵查及第一審先後供認：「佛光寺係七十八年間建造，至八十
七年八月間建造完成」，為論處上訴人罪刑之證據資料（見原判決第四頁第九行、第
十行），此與其理由內另記載：「該佛光寺之主體結構早在修正前（指山坡地保育利
用條例八十七年一月七日修正之前）即已完成」（見原判決第五頁第十八行），顯不
相符，自屬判決理由矛盾。而本件工作物（即佛光寺）究係何時設置完成，復關係法
律之適用，此部分事實不明，本院無從為原判決法律適用當否之判斷。（三）有罪判
決書所記載之犯罪事實，為論罪科刑適用法律之基礎，故凡於適用法律有關之重要事
項，必須詳加認定，明確記載，然後於理由內敘明犯罪事實所憑之證據及認定之理由
，始足為適用法律之依據。茲查上訴人被訴涉刑法第三百二十條竊佔及修正前、後之
山坡地保育利用條例第三十四條第一項之罪，其最重法定本刑均為有期徒刑五年，依
刑法第八十條第一項第三款規定，該等罪名之追訴權時效均為十年，而依卷附臺灣臺
北地方法院檢察署受理本件之收文章戳，本件係八十八年三月二日繫屬於該署，由該
署行使追訴權（見偵查卷第一頁），則上訴人在上開國有林地上擅自設置工作物之犯
罪行為，若係在七十八年三月二日以前，其追訴權時效即告完成，而應為免訴之判決
。原判決事實欄僅認定：「上訴人自七十八年間委請不知情之成年民眾、信徒，於上
開山坡地（亦屬林地）內，擅自興建如原判決附圖所示面積０‧０六二三公頃之工作
物（即佛光寺，其主體結構已建造完成，足以遮蔽風雨，堪可供人居住）而占用之」
，就上訴人擅自設置工作物之犯罪時間，是否在七十八年三月二日以後，並未明確記
載，自不足為適用法律之依據。以上，或係上訴意旨所指摘，或為本院得依職權調查
之事項，應認原判決有撤銷發回更審之原因。原判決敘明不另為免訴諭知部分，與撤
銷發回部分屬實質上一罪，依審判不可分原則，應併予發回。又臺灣臺北地方法院檢
察署移請併案審理之該署九十年度他字第三二八九號竊佔案件，與本件是否屬同一案
件，應否併予審理，案經發回，應一併注意及之，附此指明。
據上論結，應依刑事訴訟法第三百九十七條、第四百零一條，判決如主文。
中      華      民      國    九十一    年      九      月     十九     日
                              最高法院刑事第一庭
                                  審判長法官  施  文  仁
                                        法官  林  永  茂
                                        法官  蕭  仰  歸
                                        法官  賴  忠  星
                                        法官  洪  佳  濱
      右正本證明與原本無異
                                              書  記  官
中      華      民      國    九十一    年      九      月    二十五    日
